【裁判字號】    98,刑智上訴,41
【裁判日期】    980827
【裁判案由】    違反著作權法
【裁判全文】
智慧財產法院刑事判決
                                  98年度刑智上訴字第41號
上    訴    人  臺灣高雄地方法院檢察署檢察官
被          告  甲○○
                              號
被          告  乙○○
共同選任辯護人  羅明通 律師
                陳世偉 律師
上列上訴人因違反著作權法案件，不服臺灣高雄地方法院97年度
訴更一字第5 號，中華民國98年4 月23日第一審判決（起訴案號
：臺灣高雄地方法院檢察署96年度偵續字第00164 號），提起上
訴，本院判決如下：
    主  文
上訴駁回。
    理  由
壹、免訴部分（被告乙○○、甲○○涉犯著作權法第93條第1 項
    第1款部分）：
一、公訴意旨略以：乙○○係合夥經營之華興書局負責人，甲○○係華興書局之音樂教科書主編，均明知臺語歌謠「天頂的
    星」詞曲係告訴人丙○○享有著作權之音樂著作，自 89 年
    4 月間某日，意圖營利，未經告訴人之同意或授權，由甲○○擅自編輯使用告訴人創作之「天頂的星」詞曲，並分別將
    該詞曲編入華興書局大量重製販售之出版品中，即「高中音
    樂第二冊」（詞曲所在頁數為第 90 頁至第 93 頁）、「職
    校音樂第一冊」（詞曲所在頁數為第 200 頁至第 203 頁）
    等高中職音樂教科書中（於89年7 月間通過國立編輯館審定
    ，於90年4 月及同年12月出版銷售），乙○○、甲○○非但
    不註明該「天頂的星」詞曲係由告訴人創作，反在該前開2
    本教科書中之作曲者欄上偽填外國人士之名稱「馬卡裴利（
    Edgardo L Macapili）」（中文姓名為萬益嘉，下稱馬卡裴
    利），作詞者欄則偽填為「譯詞者不詳」，致上開音樂教科
    書之讀者誤認該音樂著作係由外國人創作，詞則係由姓名年
    籍均不詳之人所編譯，因認被告二人涉犯著作權法第93條第
    1 款之侵害同法第16條規定之著作人格權罪嫌（被告二人所
    涉其餘部分之罪嫌詳後述）。
二、按行為後法律有變更者，適用行為時之法律。但行為後之法
    律有利於行為人者，適用最有利於行為人之法律，現行刑法
    第二條第一項定有明文。次按犯罪後之法律已廢止其刑罰者
    ，應依刑事訴訟法第302 條第4 款，諭知免訴之判決。
三、經查被告二人被訴為上開行為時之87年1 月21日修正公布之
    著作權法第93條第1 款雖規定：「侵害第15條至第17條規定
    之著作人格權者，處2 年以下有期徒刑，得併科新台幣10萬
    元以下罰金」；然著作權法於被告被訴行為後之92年7 月9
    日修正時，刪除廢止上開第93條第1 款之刑罰規定；著作權
    法又於93年9 月1 日修正公布回復原第93條第1 款之刑罰規
    定。經比較新舊法，以中間時法即92年7 月9 日修正廢止著
    作權法第93條第1 項第1 款之刑罰規定，對被告最為有利，
    自應適用該中間時法之規定，則被告二人上開被訴部分之罰
    則，暨經廢止，自應依刑事訴訟法第302 條第4 款規定，諭
    知免訴之判決。
貳、無罪部分：
一、公訴意旨略以：乙○○係合夥經營之華興書局負責人，甲○○係華興書局之音樂主編，均明知臺語歌謠「天頂的星」詞
    曲係告訴人丙○○享有著作財產權之音樂著作，甲○○仍於
    89年3 月14日，未經告訴人丙○○之同意或授權，擅自帶領
    台北室內婦女合唱團不知情之多名女性團員，在址設台北市
    ○○○路21之1 號「台北國家音樂廳演奏廳」，公開演出由
    台北室內合唱團主辦之「歲月如歌（2） 」節目，節目中即
    包含上開「天頂的星」曲目之演出；另乙○○、甲○○自89
    年4 月間某日起，意圖營利，未經告訴人之同意或授權，由
    甲○○擅自編輯使用告訴人創作之「天頂的星」詞曲，並分
    別將該詞曲編入華興書局大量重製販售之出版品中，即「高
    中音樂第二冊」（詞曲所在頁數為第90頁至第93頁）、「職
    校音樂第一冊」（詞曲所在頁數為第200 頁至第203 頁）等
    高中職音樂教科書中，詎乙○○、甲○○非但不註明該「天
    頂的星」詞曲係由告訴人創作，反在該前開2 本教科書中之
    作曲者欄上偽填外國人士之名稱「馬卡裴利（Edgardo L
    Macapili）」（中文姓名為萬益嘉，下稱馬卡裴利），作詞
    者欄則偽填為「譯詞者不詳」，致上開音樂教科書之讀者誤
    認該音樂著作係由外國人創作，詞則係由姓名年籍均不詳之
    人所編譯，另乙○○為將上開音樂教科書公開銷售予不特定
    之學生或老師，隨即將上開音樂教科書送請國立編輯館審定
    ，並於89年7 月間通過審定而領有執照，復於90年（按：起
    訴書誤載為94年）4 月及同年12月先後大量出版銷售，致侵
    害告訴人之著作人格權及著作財產權，因認被告甲○○涉犯
    著作權法92條罪嫌，被告2 人涉犯著作權法第91條第2 項、
    第93條第1 項第3 款、第96條（按：被告二人涉犯違反著作
    權法第96條部分，係公訴人於原審審理時追加）之罪嫌。
二、按犯罪事實應依證據認定之，無證據不得認定犯罪事實；又
    不能證明被告犯罪者，應諭知無罪之判決；刑事訴訟法第
    154 條第2 項、第301 條第1 項分別定有明文。又按刑事訴
    訟法上所謂認定犯罪事實之證據，係指足以認定被告確有犯
    罪行為之積極證據而言，如未能發現相當證據或證據不足以
    證明，自不能以推測或擬制之方法，以為裁判基礎，最高法
    院29年上字第3105號及40年台上字第86號分別著有判例可資
    參照。而認定不利於被告之事實，須依積極證據，茍積極證
    據不足為不利被告之認定時，即應為有利於被告之認定，更
    不必有何有利之證據；又認定犯罪事實所憑之證據，雖不以
    直接證據為限，間接證據亦包括在內，然而無論直接證據或
    間接證據，其為訴訟上之證明，須於通常一般之人均不致有
    所懷疑，而得確信其為真實之程度者，始得據為有罪之認定
    ，倘其證明尚未達到此一程度，而有合理之懷疑存在而無從
    使事實審法院得有罪之確信時，即應由法院為諭知被告無罪
    之判決，且告訴人之告訴，係以使被告受刑事訴追為目的，
    是其陳述是否與事實相符，仍應調查其他證據以資審認，最
    高法院亦分別著有30年上字第816 號、76年台上字第4986號
    、52年台上字第1300號判例可資參照。
三、公訴人認被告乙○○、甲○○涉有上開罪嫌，無非係以被告
    二人於偵查中及法院審理中（原審92年度自字第233 號、台
    灣高等法院高雄分院92年度上訴字第1913號、93年度自更字
    第1 號）之供述、告訴人丙○○之指訴、證人馬卡裴利、丁
    亦真、方素貞之證述，及90學年全國學生音樂比賽指定曲曲
    目表、華興書局「高中音樂第二冊」第90頁至第93頁、「職
    校音樂第一冊」第200 頁至第203 頁影本、國立編譯館審查
    華興書局「高中音樂第二冊」、「職校音樂第一冊」之相關
    書函、修正意見表、審查意見表、審查通知書、教育部審定
    執照2 紙、中華音樂著作權仲介協會公開演出音樂單場次表
    演准許證申請表、音樂著作使用證書、收據、台北室內婦女
    合唱團曲目表、中華音樂著作權仲介協會96年5 月14日（96
    ）音包字第1370號函、國立編譯館96年5 月7 日國教專字第
    0960002067號函、88年4 月康軒文化有限公司出版之「國中
    音樂」、福爾摩沙合唱團出版之福爾摩沙合唱系列、金曲獎
    介紹網頁、告訴人丙○○於91年8 月27日寄予被告乙○○、
    甲○○之存證信函各1 份、華興書局呈請函2 張、聲明書4
    張、國立編譯館91年9 月5 日國教國字第0913269 號函、91
    年9 月12日國教專字第0913385 號函等，為其主要論據。
四、訊據被告乙○○、甲○○對上揭客觀事實固不爭執，惟堅決
    否認有上開犯行，均辯稱：不知「天頂的星」詞曲係告訴人
    享有著作財產權之音樂著作等語；被告乙○○並辯稱：未參
    與上開教科書之編輯、送審等過程等語。經查：
  (一)被告甲○○被訴涉犯著作權法92條之罪部分：
  1.按違反著作權法92條之罪，依同法第100 條之規定，須告訴
    乃論。被告甲○○之辯護人雖為其辯以：告訴人丙○○就此
    部分，並未提出告訴云云。惟按告訴乃論之罪，告訴人祇須
    表示訴究之意思為已足，不以明示其所告訴者為何項罪名為
    必要，告訴人在偵查中已表示要告訴，雖未明示其所告訴之
    罪名，但依其所陳述之事實，仍無礙於告訴之效力，有最高
    法院74年台上字第1281號判例意旨可參。經查：告訴人於其
    91 年10 月30日之告訴狀中雖未提及被告甲○○於89年3 月
    14日公開演出「天頂的星」曲目之行為（見偵一卷第1 頁至
    第39頁），然92年5 月29日檢察官就被告甲○○於89年3 月
    14日公開演出「天頂的星」曲目之事實為訊問時，告訴人初
    因尚不知此事，而表示：「（問：是否有要告88年震災音樂
    會？）不清楚。」等語，嗣檢察官訊問提供該次公開演出之
    「天頂的星」曲譜與被告甲○○之台北室內婦女合唱團團長
    即證人方素貞後，告訴人隨即表示：「（問：有何意見？）
    證人（按：指方素貞）與被告（按：指被告甲○○）在數場
    演唱會時，沒有經過我的同意就演唱我的作品（按：指「天
    頂的星」）。」等語，並於檢察官最後訊問其意見時表示：
    「我要他（按：指被告甲○○）公開道歉」等語（見偵三卷
    第50頁至第52頁）；復於本院審理中審判長問以「你在高雄
    地檢署92偵字第6667號案卷詢問時，你有說，我要她公開道
    歉，你有沒有對甲○○89年3 月14日公開演出天頂的星有要
    提出告訴的意思？」時，稱「她們是要用欺騙的方式去騙檢
    察官，說作曲者是馬卡裴利，所以被檢察官提起公訴，我知
    道了之後，我當然要提出告訴，我當時的真意是我要她們公
    開道歉，如果沒有道歉的話我要提出告訴。」（見本院卷第
    303 、304 頁審理筆錄），由此可見，告訴人於該次偵訊中
    ，得知被告甲○○於89年3 月14日公開演出「天頂的星」曲
    目之行為後，有表示訴究之意思。是檢察官起訴關於89年3
    月14日公開演出「天頂的星」曲目之行為，並無未經合法告
    訴之情形。被告辯護人指此部分未經合法告訴尚屬誤解。
  2.被告甲○○於89年3 月14日帶領台北室內婦女合唱團之多名
    女性團員，在「台北國家音樂廳演奏廳」，公開演出「天頂
    的星」曲目之事實，為被告甲○○所不爭執，並有公開演出
    音樂單場次表演准許證申請表、演出節目介紹等可證（見偵
    三卷第85頁至第87頁），堪認為事實。惟被告甲○○辯稱：
    當時台北室內合唱團團長之方素貞交付伊「天頂的星」樂譜
    ，而該樂譜係記載Setting by Edgardo L Macapili ，因此
    ，伊並不知上開「天頂的星」詞曲係告訴人享有著作財產權
    之音樂著作等語。經查：
  (1)被告甲○○上開辯詞，核與證人方素貞於偵查中證稱：伊交
    付與被告之「天頂的星」樂譜，係伊於88年11月20日至南投
    充當九二一震災音樂會之評審時所取得，該譜僅註記Edgard
    o L Macapili，並無中文譯詞者名稱等語（見偵三卷第50頁
    至第51頁、偵八卷第42頁至第48頁）；證人馬卡裴利（Edga
    rdo L Macapili即天頂的星編曲者）於偵查中證稱：「天頂
    的星」確係告訴人之作品，並由松音合唱團指揮蘇老師交給
    伊編曲，因伊不會寫中文，而未將丙○○（即告訴人）記載
    於樂譜上，僅記載Setting by Edgardo L Macapili 等語（
    見偵六卷第25頁至第29頁）；並有證人方素貞交付被告甲○○之「天頂的星」樂譜影本右上方僅記載「Edgardo L Maca
    pili」可證（見偵三卷第24頁），堪認被告所辯與事實相符
    。且台北室內合唱團於89年3 月9 日向中華民國音樂著作權
    仲介協會申請於89年3 月14日在國家音樂廳公開演出之申請
    表上所載之「天頂的星」之著作人欄，係填寫Setting by
    Edgardo L Macapili之事實，有公開演出音樂單場次表演准
    許證申請表附傳真演出曲目表、社團法人中華民國音樂著作
    權仲介協會出具音樂使用證書、收據可證（見偵三卷第88頁
    至第92頁），亦與被告甲○○所辯之情節相符。又被告甲○○指揮台北室內合唱團於89年3 月14日在國家音樂廳公開演
    出「天頂的星」前，如有侵害「天頂的星」著作權之犯意，
    該合唱團當無向中華民國音樂著作權仲介協會申請許可公開
    演出「天頂的星」之可能。徵諸被告甲○○與告訴人、馬卡
    裴利於本案發生前，均素不相識，被告甲○○應無可能甘冒
    刑事責任風險，獨厚素不相識之馬卡裴利，於申請時著作人
    欄填寫Setting by Edgardo L Macapili 藉以侵害告訴人之
    「天頂的星」著作權。再告訴人即證人丙○○於原審審理時
    證稱：被告甲○○於本案發生前，曾為演唱伊所創作之「天
    總是攏會光」歌曲，而親自打電話向伊索取該曲之歌譜等語
    （見原審訴更一卷第78頁背面），益見被告甲○○於案發前
    ，與告訴人間並無嫌隙，告訴人甚至曾不索任何費用下，同
    意被告甲○○演出「天總是攏會光」歌曲，被告甲○○應可
    明知：告訴人對於他人公開演出其音樂著作甚為友善乙事，
    倘再向告訴人徵求公開演出「天頂的星」，應無任何困難。
    是除被告甲○○所辯，係出於疏失，而未詳查「天頂的星」
    係告訴人之音樂著作外，實難解釋被告甲○○有何動機，以
    上開公開演出之方式，侵害告訴人「天頂的星」之著作財產
    權。
  (2)公訴意旨雖認：以「天頂的星」之歌曲、歌詞特性、記載外
    國人姓名、臺灣歌謠，客觀上已足以顯示系爭歌曲之來源，
    有顯著之疑問，可見被告甲○○有侵害著作權之犯意云云。
    惟查：華興書局之總編輯即證人蘇乾彰於原審審理時證稱：
    依其編輯經驗，類似「天頂的星」係臺語歌曲，但創作人卻
    係外國人之明顯矛盾，並非罕見，伊所編之教科書因類此情
    形，而標示譯詞者不詳者，並非少數，伊當時亦認為「天頂
    的星」係有人翻譯等語明確（見原審訴更一卷第85頁背面）
    ，顯見於音樂著作之實務，譯詞者不詳之情況，尚非罕見，
    是被告甲○○所取得「Setting by Edgardo L Macapili 」
    之「天頂的星」樂譜，固有上開臺語歌謠但創作者為外國人
    之矛盾，卻因音樂著作之實務上，類此情形，並非少見，而
    未再詳查「天頂的星」實係告訴人之音樂著作，縱依被告甲○○之身分、專業等，查證有所疏失，但仍尚難憑此即遽認
    被告甲○○係於出故意。
  3.綜上，被告甲○○於89年3 月14日公開演出「天頂的星」曲
    目之行為，其主觀上因所取得之樂譜上僅有馬卡裴利之姓名
    ，並無告訴人丙○○之姓名，因而不知告訴人係「天頂的星
    」之著作人，縱其查證有所疏失，亦僅屬過失之範疇，尚遽
    難認被告甲○○有侵害告訴人著作財產權之故意。
  (二)關於被告乙○○、甲○○涉犯著作權法第91條第2 項之罪部
    分：
  1.被告乙○○、甲○○自89年4 月間某日起，有公訴意旨所指
    之未註明「天頂的星」係告訴人之著作而編輯使用並大量重
    製，於90年4 月及同年12月先後大量出版銷售上揭出版品（
    教科書）等情，業據被告二人坦承不諱，核與告訴人之指述
    相符，並有華興書局90年4 月出版之高中音樂第二冊第90頁
    至93頁影本（見偵一卷第15頁至第20頁）、華興書局90年4
    月出版之職校音樂第一冊第200 頁至203 頁影本（偵一卷第
    22 頁 至第27頁）、91年8 月21日發票影本暨華興書局90年
    12月出版之高中音樂教科書第二冊（見偵一卷第31頁至第37
    頁）、審定執照影本（見偵三卷第29頁至第30頁、審三卷第
    152 頁至第155 頁）、華興書局91年8 月出版之職校音樂第
    一冊第204 頁影本（見審三卷第104 頁至第107 頁）、國立
    編譯館審查通過審定本高中音樂（二）正本、職校音樂第一
    冊正本、華興書局92年1 月出版之高中音樂第二冊、華興書
    局91年8 月出版職校音樂第一冊（見外放證物）可證，此部
    分之事實，堪以認定。
  2.被告甲○○為上揭編輯、重製上開教科書等行為時，並不知
    「天頂的星」詞曲係告訴人享有著作財產權之音樂著作：
  (1)被告甲○○於89年3 月14日公開演出「天頂的星」時，尚非
    明知告訴人係「天頂的星」之著作人，業如前述。
  (2)公訴意旨雖認：被告甲○○坦承有於90學年全國學生音樂比
    賽擔任評審，卻辯稱該比賽其未取得曲譜云云，顯不符常情
    ，自不足採信，足證被告甲○○早已知悉「天頂的星」詞曲
    係由告訴人所創作甚明云云。惟被告辯稱：其於90學年全國
    學生音樂比賽擔任評審時，並未取得「天頂的星」曲譜等語
    。經查：被告於90年12月3 日舉行之90學年全國學生音樂比
    賽擔任評審，而該比賽之曲目有「天頂的星」等情，雖有90
    學年度全國學生音樂比賽指定曲及評審人員名冊（見偵六卷
    第43頁至第44頁）、90學年度全國學生音樂比賽指定曲（偵
    八卷第205 頁至第220 頁）可證，惟曾擔任各級學校音樂比
    賽評審30餘年之證人許雲卿於原審證稱：伊擔任評審時，主
    辦機關通常不會放指定曲之曲譜，僅會放自選曲之曲譜，伊
    與被告甲○○均有擔任90學年全國學生音樂比賽擔任評審，
    該次比賽主辦單位並無提供指定曲「天頂的星」之曲譜等語
    （見原審訴更一卷第81頁至第82頁），又有該次比賽之主辦
    單位即國立新竹社會教育館於93 年10 月4 日函覆原審：「
    該比賽（按：指90學年度全國學生音樂比賽）決賽部分，本
    館（含該委員會）（按：指90學年度全國學生音樂比賽委員
    會）並未有交付指定曲譜予全部評審之行為，而依該比賽之
    慣例，由各該評審於應聘後自行取得」等語可證（見偵八卷
    第62頁至第63頁），核與被告甲○○所辯相符。是被告甲○○辯稱該次並未拿到「天頂的星」之曲譜，應為可採。又縱
    該次比賽之主辦單位確有提供「天頂的星」之曲譜與被告甲○○，但該曲譜上是否即正確記載作者為告訴人，被告甲○○是否有翻閱而得知等，均無其他證據可以支持，自不能以
    被告甲○○曾擔任90學年全國學生音樂比賽評審，而該次比
    賽曲目中有「天頂的星」之事實，即遽論被告甲○○當時已
    明知「天頂的星」之作者即為告訴人。再公訴意旨雖認證人
    丁亦真證稱：被告甲○○於91年3 月23日參加研習時表示「
    天頂的星」作者係外國人，而非告訴人等語（見偵二卷第4
    頁），足以推論被告甲○○當時已知「天頂的星」係告訴人
    之音樂著作，惟證人丁亦真上開證述之情形，同時亦可推論
    被告甲○○當時仍誤認「天頂的星」係外國人馬卡裴利之著
    作，是證人丁亦真之證述，尚不足以推論被告甲○○當時已
    明知「天頂的星」係告訴人之音樂著作。
  (3)「天頂的星」固於85年即經告訴人公開發表，並經多次之公
    開演出，且於88年間即有康軒出版社將其編入國三音樂課本
    中並詳細介紹詞曲作者為告訴人。然被告甲○○於89 年3月
    14日指揮台北室內合唱團在國家音樂廳演奏廳公開演出「天
    頂的星」前，該合唱團之人員曾向社團法人中華音樂著作權
    仲介協會申請付費取得該歌曲之公開演出權，但該協會之人
    員並未告知「天頂的星」係告訴人之音樂著作，此有公開演
    出音樂單場次表演准許證申請表、演出節目介紹、音樂著作
    使用證書、社團法人中華音樂著作權仲介協會收據（見偵三
    卷第85頁至第92頁）、96年5 月14 日 社團法人中華音樂著
    作權仲介協會函（見偵八卷第36頁）等可證；又被告甲○○
    編製上開高中高職教科書，經國立編譯館指派專業人員審查
    ，卻無人指出「天頂的星」係告訴人之音樂著作，至本案發
    生後，始由華興書局主動更正等情，有審定執照、國立編譯
    館91年9 月5 日國教國字第0913269 號函、91年9 月12日國
    教專字第0913385 號函（見偵三卷第29頁至第32頁）、國立
    編譯館高級中學教科用書複閱意見表、再修正意見、教科圖
    書審查結果通知書、國立編譯館教科書審查意見表、修正意
    見及建議事項表、國立編譯館教科書復閱意見表（見偵八卷
    第160 頁至第167 頁）可稽。雖上開社團法人中華音樂著作
    權仲介協會、國立編譯館之相關承辦人員並無義務為被告甲○○查知「天頂的星」之作者係告訴人，但依上述情形可見
    當時社團法人中華音樂著作權仲介協會、國立編譯館之承辦
    人員，對於「天頂的星」係告訴人所創作乙節，亦不知情。
    再佐以曾擔任國中音樂比賽評審之證人許雲卿於原審審理時
    結證：伊於90年間雖有聽過「天頂的星」，但不知作者即為
    告訴人丙○○等語（見原審訴更一卷第82頁）。可見依當時
    之時空環境，「天頂的星」之作者係告訴人之事實，並非眾
    所皆知，是被告甲○○雖為專業之音樂人，但因疏失而不知
    「天頂的星」係告訴人，非無可能。至被告甲○○雖係高中
    教材之編輯，但非國中教材之編輯，是其因疏失，而未能知
    悉其他出版社所出版之國中教科書音樂課本有將「天頂的星
    」編入，並詳細介紹詞曲作者為告訴人，亦有可能。
  (4)被告甲○○係華興書局之音樂教科書主編，但該書局編輯音
    樂課本，除身為音樂主編之被告甲○○應注意音樂著作權之
    相關問題外，關於取得著作權人之同意及支付報酬等工作，
    係由該書局之總編輯負責，而非由被告甲○○所負責等情，
    有華興書局之總編輯即證人蘇乾彰於原審審理時證稱：該書
    局出版教科書會依據著作權法合理使用之規定支付作者報酬
    ，伊在華興書局負責作者之查證及聯絡及寄送報酬，但本案
    之教科書編輯時，伊看原譜作者馬卡裴利係外國人，而認為
    無從聯絡，亦無從查起，即逕自認為係有人翻譯為臺語歌曲
    ，事後查知作者係告訴人丙○○後，有寫信向其致歉並寄出
    報酬，及為後續之修正等語明確（見原審訴更一卷第83頁至
    第86頁）。是被告甲○○因華興書局另有他人負責查證作者
    ，而疏未注意積極查證「天頂的星」之作者係告訴人，尚與
    常情無違。況被告甲○○既係依著作權法第47條之規定編製
    教科用書，甚至可不經告訴人之同意，即得在合理範圍內，
    重製、改作或編輯告訴人「天頂的星」之著作（詳後述），
    並僅須依該條第3 項之規定支付每首詞曲各新台幣（下同）
    2000元之使用報酬（見偵三卷第92頁，著作權法第47條第4
    項使用報酬率），是被告甲○○應無可能為免去「華興書局
    」所應支付之區區數千元之使用報酬，而故意侵害告訴人之
    「天頂的星」著作財產權。
  (5)綜上，被告甲○○辯稱其為上揭編輯、重製上開教科書等行
    為時，並不知「天頂的星」詞曲係告訴人享有著作財產權之
    音樂著作等語，非不可採。
  3.被告江元生並未參與上開教科書之編輯等過程：
    被告乙○○雖係華興書局負責人，但被告乙○○並未參與本
    案音樂教科書之編輯等過程之事實，業據華興書局之總編輯
    即證人蘇乾彰、華興書局之音樂主編即共同被告即證人甲○○於原審審理時證述明確（見原審訴更一卷第84頁背面、第
    90 頁 ），是被告乙○○所辯：並未參與上開教科書之編輯
    過程等情，應與事實相符。
  4.被告二人編輯、重製上開教科書等行為屬於著作權法所規定
    之「合理使用」範圍：按「為編製依法令應經教育行政機關
    審定之教科用書，或教育行政機關編製教科用書者，在合理
    範圍內，得重製、改作或編輯他人已公開發表之著作。」著
    作權法第47條第1 項定有明文。依法條用語可知，所謂「為
    」編製依法令應經教育行政機關審定之教科用書者，當指在
    送請教育行政機關審定之前，換言之，此一利用他人著作行
    為，必然發生在其所編纂之教科用書經教育行政機關審定之
    前，是以，倘利用他人之著作其目的係為將利用後之結果物
    送請教育行政機關審定，以作為教科用書者，其利用之行為
    ，包括重製、改作、編輯等，在合理範圍內，均屬合理使用
    範疇，既稱合理使用，著作權人之著作財產權於此一範疇內
    應受限制。查「天頂的星」於85年即經告訴人公開發表乙節
    ，有剪報1 紙可稽（見原審審一卷第107 頁）。而被告二人
    上揭使用「天頂的星」音樂著作之行為，既係在於編纂教科
    書，且此等教科書於編纂完成後尚須經教育行政機關審定，
    足證被告二人使用「天頂的星」之行為，係屬上揭著作權法
    第47條第1 項所指之合理使用範疇（按臺灣高等法院94年度
    智上字第4 號民事判決亦認本件被告二人為編製教科書為重
    製「天頂的星」係屬合理使用範圍，而不構成侵權行為）。
    準此，告訴人對於「天頂的星」之著作財產權即因被告二人
    之編輯、重製教科書之合理使用而受有限制，換言之，被告
    二人為之編輯、重製教科書而使用告訴人「天頂的星」之音
    樂著作，亦不構成著作權法第91條第2 項之侵害他人著作財
    產權罪之要件。況被告二人於查知「天頂的星」之著作權人
    係告訴人後，亦曾嘗試依著作權法第47條第4 項之規定，支
    付對價以使用「天頂的星」音樂著作予告訴人，而於91年7
    月4 日支付8,000 元面額票款與告訴人，惟經告訴人退回之
    事實，亦有被告乙○○等91年7 月4 日函及面額8000元支票
    影本（偵一卷第29頁至第30頁）可證，是被告二人主觀上認
    知係合理使用而編輯、重製「天頂的星」於教科書，客觀上
    亦係編纂教科書，符合著作權法上開合理使用之規定，自無
    侵害告訴人著作財產權之犯行可言。被告二人上揭編輯、重
    製「天頂的星」音樂著作等行為，因屬合理使用範圍，縱未
    獲得告訴人之同意，仍無違反著作權法第91條第2 項之規定
    。
  5.綜上所述，並無積極事證，足以證明被告二人於編輯上開教
    科書前，即知悉「天頂的星」詞曲係告訴人之音樂著作，而
    有主觀上之犯意，且被告乙○○並未參與本案音樂教科書之
    編輯，又被告二人上開行為亦符合著作權法合理使用之範疇
    ，被告二人自無違反著作權法第91條第2 項之規定。
  (三)關於被告乙○○、甲○○被訴涉犯著作權法第93條第3 款部
    分：
  1.公訴人所指被告二人上揭行為，涉犯著作權法第93條3 款部
    分，係指違反著作權法第87條第1 項第6 款前段（見臺灣高
    雄地方法院檢察署檢察官補充理由書97年度蒞字第18410 號
    ），核先敘明。經查，被告乙○○、甲○○自89年4 月間某
    日起，確有如公訴意旨所指之未註明「天頂的星」係告訴人
    之著作而編輯使用於上揭教科書上，送請國立編輯館審定，
    並於90年4 月及同年12月先後大量出版銷售之事實，業據被
    告二人坦承不諱，核與告訴人之指述相符，並有華興書局90
    年4 月出版之高中音樂第二冊第90頁至93頁影本（見偵一卷
    第15頁至第20頁）、華興書局90年4 月出版之職校音樂第一
    冊第200 頁至203 頁影本（偵一卷第22頁至第27頁）、91
    年8 月21日發票影本暨華興書局90年12月出版之高中音樂教
    科書第二冊（見偵一卷第31頁至第37頁）、審定執照影本（
    見偵三卷第29頁至第30頁、審三卷第152 至第155 頁）、華
    興書局91年8 月出版之職校音樂第一冊第204 頁影本（見審
    三卷第104 頁至第107 頁）、國立編譯館審查通過審定本高
    中音樂（二）正本、職校音樂第一冊正本、華興書局92年1
    月出版之高中音樂第二冊、華興書局91年8 月出版職校音樂
    第一冊（見外放證物）可證，此部分之事實，堪以認定。
  2.被告二人於編輯上開教科書前，並不知悉「天頂的星」詞曲
    係告訴人之音樂著作，而無主觀上之故意，另被告乙○○復
    未參與本案音樂教科書之編輯，且被告二人上開行為亦符合
    著作權法合理使用之範疇，俱如前述。是被告二人自無構成
    著作權法第93條第3 款之犯罪。
  3.又公訴意旨以被告二人係違反著作權法第87條第6 款而應依
    著作權法第93條第3 款之規定處罰，惟依被告行為時即82年
    4 月24日修正公布之著作權法第87條，僅有第1 款至第5 款
    之規定，並無第6 款之規定，是公訴意旨應係指被告二人係
    違反82年4 月24日修正之著作權法第87條第2 款「明知為侵
    害著作權或製版權之物而散布或意圖散布而陳列或持有或意
    圖營利而交付者。」，但該款於92年7 月9 日修正後，改列
    第6 款，規定：「明知為侵害著作財產權之物而以移轉所有
    權或出租以外之方式散布者，或明知為侵害著作財產權之物
    意圖散布而公開陳列或持有者。」，將原82年4 月24日修正
    公布之「明知為侵害著作權之物」用語，改為「明知為侵害
    著作財產權之物」，以茲明確其適用範圍僅限於著作財產權
    ，是倘被告二人上開行為構成犯罪，亦應以修法後較嚴格之
    要件為判斷。被告二人行為後之著作權法第87條第6 款既限
    制在「明知為侵害著作財產權之物」，而被告二人又係合理
    使用告訴人「天頂的星」音樂著作，則告訴人之著作財產權
    已受限制（詳前述），被告二人上揭送審及對外銷售之物，
    即非侵害著作財產權之物，被告二人自無散布侵害著作財產
    權之物之行為，併予敘明。
  (四)關於被告乙○○、甲○○涉犯著作權法第96條部分：
    公訴意旨雖認：被告乙○○、甲○○上開利用告訴人「天頂
    的星」之音樂著作，而未標明著作人係告訴人等情，亦涉嫌
    違反著作權法第64條第1 項，而應依同法第96條處罰。惟違
    反著作權法第64條第1 項「利用他人著作者，應明示其出處
    」之規定，仍以故意為其主觀要件。而被告二人於編輯上開
    教科書前，並不知悉「天頂的星」詞曲係告訴人之音樂著作
    ，而無主觀上之犯意，且被告乙○○並未參與本案音樂教科
    書之編輯等情，均如前述，是被告二人所為尚不構成上揭犯
    罪。
五、此外，復查無其他證據足使本院形成被告二人有公訴人所指
    之上開犯行之確信，揆諸上揭法條及判例意旨，自難遽以著
    作權法第91條第2 項、第93條第1 項第3 款、第96條等罪相
    繩。被告二人上開犯罪尚屬不能證明，依法就此部分應諭知
    被告二人無罪之判決。
、綜上所述，對於被告二人被訴涉犯著作權法第93條第1 款之
    侵害同法第16條規定之著作人格權罪嫌部分，原審為諭知免
    訴之判決；其餘被訴部分原審調查後認無法達於有罪確定之
    心證，而依刑事訴訟法第302 條第4 款、第301 條第1 項前
    段，為無罪判決，並無不當。檢察官上訴意旨略以：「天頂
    的星」之歌詞顯係臺語歌曲，但創作人卻係外國人，為明顯
    矛盾，並非罕見，被告甲○○既係華興書局音樂主編，音樂
    專業素養頂尖，應能分辨，遇此情形，自應查證「天頂的星
    」之真正詞曲著作人，而證人蘇乾彰顯係依甲○○之認定而
    為後續作業，並非負責查證作者之人。被告甲○○既能預見
    「天頂的星」之著作人係使用臺語之人士，其未經著作人同
    意即公開演出「天頂的星」，顯不違背被告甲○○之本意。
    另被告乙○○為華興書局負責人，對其書局編製之教科書，
    應負確保所載內容正確之義務，本案係「明顯矛盾」並非罕
    見，被告汪元對所為犯行應具有未必故意。又為編製教科用
    書，固得在合理範圍內，重製、編輯他人著作，惟被告二人
    利用告訴人著作之目的，乃出於銷售教科書之商業目的，且
    係利用著作全部，難謂其利用係在合理範圍內云云。惟於音
    樂著作之實務，譯詞者不詳之情況，尚非罕見，縱依被告甲○○之身分、專業等，足認其有疏失，但仍尚難憑此即遽認
    被告甲○○係於出故意，而乙○○並未參與本案音樂教科書
    之編輯等過程，且被告二人上揭使用「天頂的星」音樂著作
    之行為，係在於編纂教科書，且此等教科書於編纂完成後尚
    須經教育行政機關審定，屬著作權法第47條第1 項所指之合
    理使用範疇，均已如前述，上訴人猶執上開理由指摘原判決
    不當，核無理由，應予駁回。
據上論斷，應依刑事訴訟法第368條，判決如主文。
本案經檢察官呂文忠到庭執行職務。
中    華    民    國    98    年    8    月    27    日
                  智慧財產法院第二庭
                              審判長法  官  陳國成
                                    法  官  蔡惠如
                                    法  官  陳忠行
以上正本係照原本作成。
如不服本判決，應於收受送達後十日內向本院提出上訴書狀，其
未敘述上訴之理由者，並得於提起上訴後十日內向本院補提理由
書（均須按他造當事人之人數附繕本）。
中    華    民    國    98    年    8    月    27    日
                                    書記官  陳士軒


司法院資訊處製作；財團法人民間司法改革基金會備份。
